ACORDAO-COMPLETO-2527846

ACÓRDÃO 3214/2022 ATA 21/2022 - SEGUNDA CÂMARA

VISTOS, relatados e discutidos estes autos de tomada de contas especial instaurada pelo Ministério do Turismo (MTur) em desfavor de Otaviano Ferreira Martins, como então prefeito de Manarí - PE (gestão: 2009-2012) , diante da originária omissão no dever de prestar contas dos recursos públicos transferidos por força do Convênio n.º 730712/2009 destinado à "pavimentação em paralelepípedo de várias vias de Manarí - PE" sob o valor original de R$ 408.200,00 pelo aporte de R$ 400.000,00 em recursos federais e R$ 8.200,00 em recursos da contrapartida, tendo a vigência do ajuste sido estipulada para o período de 31/12/2009 a 31/12/2010, com a sucessiva prorrogação até 30/5/2013;
ACORDAM os Ministros do Tribunal de Contas da União, reunidos em Sessão da 2ª Câmara, ante as razões expostas pelo Relator em:
9.1. promover o arquivamento da presente tomada de contas especial, sem o julgamento de mérito do feito, por ausência dos pressupostos de constituição e desenvolvimento válido e regular do processo, nos termos dos arts. 201, § 3º, e 212 do RITCU, diante dos elementos de convicção até aqui obtidos pelo TCU; e
9.2. enviar a cópia do presente Acórdão, com o Relatório e o Voto, ao indicado pelo item 3 deste Acórdão, para ciência.

Tomada de Contas Especial instaurada pelo Ministério do Turismo (MTur) em desfavor de Otaviano Ferreira Martins, como então prefeito de Manarí  PE (gestão: 2009-2012), diante da original omissão no dever de prestar contas dos recursos públicos transferidos por força do Convênio n.º 730712/2009 destinado à pavimentação em paralelepípedo de várias vias de Manarí  PE sob o valor original de R$ 408.200,00 pelo aporte de R$ 400.000,00 em recursos federais e R$ 8.200,00 em recursos da contrapartida, tendo a vigência do ajuste sido estipulada para o período de 31/12/2009 a 31/12/2010, com a sucessiva prorrogação até 30/5/2013.

Segunda Câmara

Município de Manarí - PE.

3. Responsável: Gilvan de Albuquerque Araújo (CPF XXX.730.934-XX).

13.1. Ministros presentes: Aroldo Cedraz (na Presidência) e Antonio Anastasia.
13.2. Ministros-Substitutos convocados: Marcos Bemquerer Costa e André Luís de Carvalho (Relator).

ANDRÉ DE CARVALHO

Trata-se de tomada de contas especial instaurada pelo Ministério do Turismo (MTur) em desfavor de Otaviano Ferreira Martins, como então prefeito de Manarí - PE (gestão: 2009-2012) , diante da originária omissão no dever de prestar contas dos recursos públicos transferidos por força do Convênio n.º 730712/2009 destinado à "pavimentação em paralelepípedo de várias vias de Manarí - PE" sob o valor original de R$ 408.200,00 pelo aporte de R$ 400.000,00 em recursos federais e R$ 8.200,00 em recursos da contrapartida, tendo a vigência do ajuste sido estipulada para o período de 31/12/2009 a 31/12/2010, com a sucessiva prorrogação até 30/5/2013.
2.	Após a análise final do feito, o Auditor Federal Carlos Roberto da Silveira lançou o seu parecer conclusivo à Peça 44, com a anuência dos dirigentes da Secex-TCE (Peças 45 e 46) , nos seguintes termos:
" (...) HISTÓRICO
2.	Conforme disposto na cláusula quinta do convênio, foram previstos R$ 408.200,00 para execução do objeto, sendo R$ 400.000,00 a serem repassados pelo Ministério do Turismo e R$ 8.200,00 a título de contrapartida da prefeitura (peça 1, p. 43) . 
3.	Ocorreu somente o repasse de R$ 200.000,00, mediante a ordem bancária 2012OB800304, emitida em 28/12/2012 (peça 1, p. 89) . Não há, nos autos, identificação da data de crédito desse repasse na conta específica do convênio. 
4.	O prazo de vigência foi de 31/12/2009 a 30/5/2013 e a apresentação da prestação de contas deveria ocorrer no prazo de trinta dias contados do término da vigência ou da efetivação do último pagamento, quando este ocorresse em data anterior ao encerramento da vigência, conforme cláusulas quarta e décima segunda do convênio e apostilamento de 31/12/2012 (peça 1, p. 42, 48-49 e 88) .
5.	Apesar de o convênio ter sido assinado em 31/12/2009, os recursos foram repassados pelo Ministério do Turismo para Prefeitura Municipal de Manarí/PE somente em 28/12/2012.
6.	Considerando que não foi apresentada a prestação de contas dos recursos transferidos mediante o Convênio 730712/2009, o Ministério do Turismo instaurou a tomada de contas especial em 14/12/2015, cujo relatório concluiu pelo débito original de R$ 200.000,00 (peça 1, 109-113) , tendo como responsável o Sr. Otaviano Ferreira Martins.
7.	A inscrição de responsabilidade no Siafi foi realizada em 17/12/2015, mediante a nota de lançamento 2015NL000959 (peça 1, p. 115) . A tomada de contas especial foi encaminhada para a Controladoria Geral da União (CGU) em 21/12/2015 (peça 1, p. 127) .
8.	O órgão de controle interno emitiu relatório e certificado de auditoria em 29/2/2016 (peça 1, p. 139-143) , manifestando-se de acordo com as conclusões do Ministério do Turismo. O pronunciamento ministerial, datado de 9/5/2016, consta à peça 1, p. 149.
9.	A instrução à peça 5 realizou o exame técnico dos autos, propondo a citação do Sr. Gilvan de Albuquerque Araújo nos seguintes termos:
'PROPOSTA DE ENCAMINHAMENTO 
16. Diante do exposto, submetem-se os autos à consideração superior, propondo: 
a)	realizar a citação do Sr. Gilvan de Albuquerque Araújo (CPF XXX.730.934-XX) , prefeito de Manarí/PE (gestão 2013-2016) , com fundamento nos arts. 10, § 1º, e 12, incisos I e II, da Lei 8.443/1992 c/c o art. 202, incisos I e II, do Regimento Interno/TCU, para que, no prazo de quinze dias, apresente alegações de defesa e/ou recolha aos cofres do Tesouro Nacional a quantia de R$ 200.000,00, atualizada monetariamente a partir de 28/12/2012 até o efetivo recolhimento, abatendo-se na oportunidade a quantia eventualmente ressarcida, na forma da legislação em vigor, em decorrência da não comprovação da boa e regular aplicação dos recursos federais recebidos, em face da omissão no dever de prestar contas dos valores transferidos mediante o Convênio 730712/2009 (Siafi 730712) celebrado entre o Ministério do Turismo e a Prefeitura Municipal de Manarí/PE em 31/12/2009, que teve por objeto incentivar o turismo no município por meio do apoio a pavimentação em paralelepípedo em várias vias do município de Manarí/PE, contrariando o art. 56 da Portaria Interministerial MPGO/MF/CGU 127/2008, bem como a cláusula terceira, item II, alínea 'm', do referido convênio; 
b)	informar ao responsável de que, caso venha a ser condenado pelo Tribunal, o débito ora apurado será acrescido de juros de mora, nos termos do § 1º do art. 202 do RI/TCU; 
c)	informar, também, que a demonstração da correta aplicação dos recursos perante este Tribunal deve ocorrer por meio da apresentação de documentação probatória das despesas efetuadas, tais como notas fiscais, recibos, processos de pagamento, extratos bancários da conta específica e da aplicação financeira, processos licitatórios, contratos e termos de adjudicação e homologação, bem como documentos que comprovem a execução do objeto do convênio; 
d)	esclarecer-lhe que a omissão inicial no dever de prestar contas, se não justificada, poderá ensejar o julgamento pela irregularidade das contas e a aplicação da multa prevista no art. 58, inciso II, da Lei 8.443/92, nos termos do art. 16, inciso III, alíneas 'a' e 'b', da mesma norma, independentemente da comprovação da regular aplicação dos recursos no objeto pactuado. 
16.1. Em atenção aos princípios do contraditório e da ampla defesa deve ser encaminhado, juntamente com os expedientes citatórios, CD-R contendo cópia integral dos autos.'
10. O Diretor da SECEX/PI, 2ª DT (peça 6) , discordou da citação com base nos seguintes argumentos e proposta:
'2. A solicitação de envio de documentação complementar de prestação de contas permite-nos inferir que o responsável teria apresentado ao Ministério do Turismo documentos que foram considerados insuficientes para comprovação da boa e regular aplicação dos recursos. 
3. Não obstante, o órgão concedente não especificou nos autos quais documentos teriam sido apresentados pelo responsável, nem fez juntar ao presente processo tais documentos, falha esta que deve ser sanada por meio de diligência preliminar. 
4. Destarte, propõe-se, preliminarmente, seja diligenciado ao Ministério do Turismo para que encaminhe a este Tribunal os documentos apresentados pelo responsável relacionados ao Convênio Siconv 730712, celebrado com a Prefeitura Municipal de Manarí/PE.'
11. A proposta do Diretor foi acolhida pelo Secretário da Secex/PI (peça 7) , tendo sido realizada a diligência por meio do Ofício 0165/2017-TCU/SECEX-PI, de 17/3/2017 (peça 8) .
12. Em resposta à diligência, a Assessoria Especial de Controle Interno do Ministério do Turismo enviou o Ofício 440/2017/AECI (peça 12) acompanhado de  cópia integral do processo do convênio (peças 12 e 13) e não constou de qualquer documentação enviada pela Prefeitura Municipal de Manarí/PE, a título de prestação de contas do Convênio  730712/2009.
13. Diante da impossibilidade de se concluir a respeito da boa e regular aplicação dos recursos públicos federais repassados ao Município de Manarí/PE, a partir dos documentos juntados aos autos, em instrução à peça 15 foi ratificada a proposta de citação do prefeito sucessor. Ressaltou-se, ainda, a necessidade de informar ao responsável que a demonstração da correta aplicação dos recursos perante este Tribunal deveria ocorrer por meio da apresentação de documentação probatória das despesas efetuadas, tais como notas fiscais, recibos, processos de pagamento, extratos bancários da conta específica e da aplicação financeira, processos licitatórios, contratos e termos de adjudicação e homologação, bem como de documentos que comprovem a execução do objeto do convênio (peça 15, p. 4) .
14. Por sua vez, o titular da 2ª Diretoria Técnica da Secex/PI considerou que a omissão no dever de prestar contas não estaria devidamente caracterizada, conforme ponderações e proposta à peça 16, nos seguintes termos:
'Com a devida vênia, verifica-se não estar devidamente caracterizada a omissão no dever de prestar contas do gestor do Convênio 730712/2009, Sr. Gilvan de Albuquerque Araújo, prefeito de Manarí/PE entre 2013-2016.
 (...) 
A notificação do MTur foi recebida pelo gestor em 20/4/2015 (peça 1, p. 95) . Em seguida, conforme se verifica no SICONV, o gestor incluiu nesse sistema diversos documentos relativos à execução da avença, dentre eles: documento de liquidação, nota fiscal e comprovante de pagamento à empresa contratada (peça 14, p. 1-3) ; relatório de bens produzidos e de cumprimento do objeto (peça 14, p. 4-14) ; bem como outros documentos relacionados (peça 14, p. 15) , todos inseridos em 7/5/2015.
4. Esses documentos não foram analisados pelo MTur, o qual também não fez verificação in loco acerca da execução física do convênio, não havendo, portanto, nos autos, indícios de que o objeto não tenha sido cumprido. Por outro lado, os documentos inseridos no SICONV apontam que os recursos foram aplicados no pagamento de empresa contratada pelo Município para a execução do objeto. Tanto a execução quanto o pagamento relatados ocorreram dentro da vigência do convênio.
5. Quanto à devida caracterização da suposta omissão no dever de prestar contas, o MTur não trouxe esclarecimentos na resposta à diligência realizada pela Secex-PI, limitando-se a juntar documentos, em sua maioria, já constantes dos autos (peça 13) .
6. Por todo o exposto, conclui-se que não há indicativos de ocorrência de dano ao erário na execução do Convênio 730712/2009, seja pela ausência de indícios de inexecução física, seja pela não comprovação da ocorrência de omissão no dever de prestar contas, seja pela possibilidade de estabelecimento do nexo causal entre os recursos repassados e o objeto da avença, declarado como executado pela convenente. Nesse sentido, propõe-se o arquivamento dos autos, sem julgamento de mérito, com fundamento no art. 212 do Regimento Interno, cientificando-se da decisão o Ministério do Turismo e os responsáveis.'
15. Diante das propostas divergentes apresentadas, o Ministério Público manifestou-se favorável à citação do Sr. Gilvan de Albuquerque Araújo, em consonância com o auditor da Secex/PI (peça 18) .
16. O Relator, mediante o despacho à peça 19, acolheu o parecer do Ministério Público junto ao TCU (peça 18) e, assim, determinou o retorno dos autos à unidade técnica com vistas à realização da citação do Sr. Gilvan de Albuquerque Araújo, conforme sugerido à peça 15, p. 3.
17. Em cumprimento ao despacho do Relator foi expedida a citação por meio do Ofício 1186/2018-TCU/Secex-PI, de 22/8/2018 (peça 23) , havendo a comprovação de entrega da correspondência no endereço do responsável em 13/9/2018 (AR peça 24) .
18. Em atendimento à citação, mediante o Ofício GAB. 140/2018, de 18/10/2018 (peça 25, p. 1) , o Sr.  Gilvan de Albuquerque Araújo (CPF XXX.730.934-XX) , na condição de responsável  e  prefeito de Manarí/PE, encaminhou as alegações de defesa ínsitas à peça 25 analisadas na instrução constante da peça 29, na qual se propôs: 
'PROPOSTA DE ENCAMINHAMENTO
44. Diante do exposto, submetem-se os autos à consideração superior, propondo, com fundamento nos arts. 10, § 1º, e 11 da Lei 8.443/1992 c/c o art. 157 do RI/TCU, diligência ao Ministério do Turismo para que no prazo de 15 dias:
a)	Avalie a prestação de contas do Convênio 730712/2009 (Siafi 730.712) , com fundamento nos pareceres técnico e financeiro expedidos pelas áreas competentes, encaminhe-os a este Tribunal e declare expressamente se os recursos transferidos tiveram boa e regular aplicação;
b)	Caso haja declaração contrária à aprovação da prestação de contas do instrumento, indique os motivos da desaprovação, aponte as irregularidades, os responsáveis e quantifique os danos eventualmente contabilizados.'
19. Em resposta, o MTur enviou o Ofício 274/2021/CADE/CGPC/SGFT/GSE (peça 42) acompanhado da Nota Técnica 7/2021/CGAS/DIETU/GSNINFRA (peça 42, p. 11-21) que concluiu pela aprovação da prestação de contas quanto ao cumprimento do objeto, e o Parecer Financeiro 224/2021 (peça 42, p. 5-10) que concluiu pela reprovação das contas do projeto no valor de R$ 200.448,17.
20. Em seguida passa-se à reanálise das alegações de defesa do responsável Gilvan de Albuquerque Araújo em conjunto com os demais e novos elementos juntados aos autos.
EXAME TÉCNICO
Alegações de defesa do Sr.  Gilvan de Albuquerque Araújo (CPF XXX.730.934-XX) .
21. Em síntese, em atenção à citação, o responsável encaminhou a documentação alusiva a prestação de contas final do Convênio 01519/2009 (peça 25, p. 1) .
22. Esclarece, ainda, que havia enviado cópia de ofício ao Ministério do Turismo e 'prints' de tela do sistema Siconv, encaminhados em abril de 2018 (Ofício GAB.  041/2018) onde evidencia que a municipalidade inseriu as devidas informações no sistema estritamente dentro do devido prazo e que o Ministério (Concedente) , desde 2015, ainda não havia realizado a devida análise (peça 25, p. 1 e 3) .
23. Salienta que em decorrência dessa circunstância (ausência de análise pelo concedente) , não foi habilitada a função 'envio da prestação de contas', o que impediu o prosseguimento dos trâmites no 'sistema Sincov'. Assim, requisitou fosse então processada a devida análise por parte daquele órgão (peça 25, p. 1) .
Análise das alegações de defesa do Sr.  Gilvan de Albuquerque Araújo (CPF XXX.730.934-XX) .
24. O responsável foi citado para apresentar alegações de defesa e/ou recolher aos cofres do Tesouro Nacional a quantia de R$ 200.000,00,  em decorrência da não comprovação da boa e regular aplicação dos recursos federais recebidos, em face da omissão no dever de prestar contas dos recursos do Convênio 730712/2009 (Siafi 730712) celebrado entre o Ministério do Turismo e o Município de Manarí/PE em 31/12/2009, que teve por objeto incentivar o turismo por meio do apoio à pavimentação em paralelepípedo em várias vias do município.
25. Conforme visto acima, os argumentos de defesa enfatizam que a prestação de contas final não foi lançada no Siconv porque o concedente não adotou as providências que habilitassem o município convenente a proceder a inserção dos dados e documentos no sistema.
26. Segundo a cláusula oitava, parágrafo primeiro, do Convênio 730712/2009 (peça 1, p. 37-54) , definiu que a execução seria acompanhada por um representante do concedente, especialmente designado e registrado no Siconv, conforme previsto na alínea 'f', inciso I, da Cláusula Terceira - Das Obrigações dos Partícipes, que anotaria  em registro próprio todas as ocorrências relacionadas à consecução de seu objeto, adotando as medidas necessárias à regularização das falhas observadas (peça 1, p. 46) .
27. Definiu, ainda, que o servidor designado pelo concedente acompanharia a execução do objeto do convênio por meio de supervisão 'in toco' e, caso não ocorresse, deveria ser devidamente justificada (parágrafo segundo, peça 1, p. 46) .
28. No parágrafo quarto da cláusula oitava ressalvou-se que caso não pudesse ser feito o acompanhamento do convênio, a aferição da plena execução física do objeto dar-se-ia por meio de acompanhamento no Siconv e da análise dos documentos e materiais descritos nas alíneas 'e' e 'g', do parágrafo segundo da cláusula décima segunda.
29. Pois bem, a inspeção prevista no convênio não foi realizada pelo concedente, de modo que lhe restaria aferir a regularidade das despesas por meio da documentação inserida no Siconv, tendo o Ministério alegado que as contas não foram prestadas, enquanto o município relatado que tal fato decorreu de falha do concedente que não habilitou o sistema para essa finalidade.
30. Vale enfatizar que o ajuste vigeu de 31/12/2009 a 30/5/2013 e a apresentação da prestação de contas deveria ocorrer no prazo de trinta dias contados do término da vigência ou da efetivação do último pagamento, quando este ocorresse em data anterior ao encerramento da vigência, conforme cláusulas quarta e décima segunda do convênio e apostilamento de 31/12/2012 (peça 1, p. 42, 48-49 e 88) .
31. Portanto, a prestação de contas deveria ter sido enviada, ou inserida no sistema, até junho de 2013. Contudo, o Ministério do Turismo expediu o Ofício 180/2013/CGCV/DGI/SE/MTur, de 22 de janeiro de 2013 (peça 1, p. 91-92) , comunicando o pagamento da primeira parcela no valor de R$ 200.000,00 em 28/12/2012, configurando o atraso significativo na liberação da verba inicial para que o município executasse as obras e pudesse fazer frente aos pagamentos à empreiteira contratada para a realização dos serviços e ainda prestasse contas.
32. A jurisprudência do Tribunal enfatiza que é responsabilidade fiscalizatória do concedente o acompanhamento da execução e o exame final da prestação de contas de seus convênios (Acórdão 3643/2011-TCU-Segunda Câmara, Relator: Ministro Augusto Sherman) .
33. A documentação encaminhada pelo responsável consiste de:
	Item
	Descrição
	Local. (peça 25) 

	1
	Empenho no valor de R$ 396.325.47, datado de 10/8/2010
	p. 10

	2
	Reempenho no valor de R$ 396.325.47, datado de 13/1/2011
	p. 11

	3
	Reempenho no valor de R$ 235.665,85, datado de 14/10/2011
	p. 12

	4
	NF-e 61, de 14/10/2011, no valor de R$ 235.665,85
	p. 13

	5
	Primeira medição de serviços (14/10/2011) no valor de R$ 235.665,85
	p. 14-20

	6
	Comprovante de transferência em 18/1/2013 no valor de R$ 208.200,00
	p. 21

	7
	Relatório fotográfico de pavimentação
	p. 22-25

	8
	Transferência para a conta convênio em 30/5/2012 no valor de R$ 8.200,00
	p. 27

	9
	ART
	P. 28-29

	10
	Extratos conta corrente e aplicação financeira
	p. 31-91

	11
	Documentos referentes à licitação TP 004/2010
	P. 93-112

	12
	Ordem de serviço datada de 8/10/2010
	p. 113

	13
	Termo aditivo - alteração de vigência de contrato com a empreiteira
	p. 114-115

	14
	Termo Aditivo Convênio 730.712/2009
	p.116-119

34. Segundo a defesa a relação acima se refere a documentos que o Município de Manarí/PE não conseguiu inserir no Sistema Siconv [por falta de liberação de habilitação] e solicitou fosse processada a devida análise pelo órgão concedente (peça 25, p. 1) . 
35. Cabe relembrar que por meio do Ofício 137/2015/DIETU/SNPDTur/MTur, de 8/4/2015 (peça 1, p. 93-94) , o MTur havia comunicado o Município de Manari/PE para que:
36. Enviasse documentação prevista no artigo 58 da Portaria Interministerial 127 e suas alterações;
37. Enviasse toda a documentação referente à execução do Convênio, tais como a planilha final, as composições, memória de cálculo, contrato, termos aditivos e o diagrama de metas final, todos devidamente assinados;
38. Enviasse todos os documentos referentes à comprovação da execução e à prestação de contas, tais como notas fiscais, boletins de Medições e extratos da conta do convênio.
39. Segundo o art. 58 da Portaria Interministerial MPGO/MF/CGU 127/2008 vigente à época a prestação de contas seria composta, além dos documentos e informações apresentados pelo convenente ou contratado no Siconv, do seguinte:
'I - Relatório de Cumprimento do Objeto;
II - declaração de realização dos objetivos a que se propunha o instrumento;
III - relação de bens adquiridos, produzidos ou construídos, quando for o caso;
IV - a relação de treinados ou capacitados, quando for o caso;
V - a relação dos serviços prestados, quando for o caso;
VI - comprovante de recolhimento do saldo de recursos, quando houver; e
VII - termo de compromisso por meio do qual o convenente ou contratado será obrigado a manter os documentos relacionados ao convênio ou contrato de repasse, nos termos do § 3º do art. 3º.
Parágrafo único. O concedente ou contratante deverá registrar no SICONV o recebimento da prestação de contas.'
40. Referida portaria regulamentou, ainda, os seguintes dispositivos:
'Art. 59. Incumbe ao órgão ou entidade concedente ou contratante decidir sobre a regularidade da aplicação dos recursos transferidos e, se extinto, ao seu sucessor.
Art. 60. A autoridade competente do concedente ou contratante terá o prazo de noventa dias, contado da data do recebimento, para analisar a prestação de contas do instrumento, com fundamento nos pareceres técnico e financeiro expedidos pelas áreas competentes.
§ 1º O ato de aprovação da prestação de contas deverá ser registrado no SICONV, cabendo ao concedente ou contratante prestar declaração expressa de que os recursos transferidos tiveram boa e regular aplicação.
§ 2º Caso a prestação de contas não seja aprovada, exauridas todas as providências cabíveis para regularização da pendência ou reparação do dano, a autoridade competente, sob pena de responsabilização solidária, registrará o fato no SICONV e adotará as providências necessárias à instauração da Tomada de Contas Especial, com posterior encaminhamento do processo à unidade setorial de contabilidade a que estiver jurisdicionado para os devidos registros de sua competência.'
41. Na data de 11/12/2015 foi emitido o Despacho 516/2015 (peça 1, p. 96-97) , em que o MTur relata que o convenente fora notificado por meio do Ofício 137/2015/DIETU/SNPDTur/MTur, recebido em 20/4/2015, e opina que deveria ser instaurado procedimento de Tomada de Contas Especial, com vistas ao ressarcimento do dano ao Erário.
42. Com efeito, consta dos autos o despacho de instauração de TCE 517/2015 (peça 1, p. 5-7) , datado de 16/12/2015, posterior à data [7/5/2015] de inserção dos documentos de prestação de contas no Sistema Siconv, em que o Coordenador-Geral de Convênios - Substituto do MTur opina pela instauração do procedimento de Tomada de Contas Especial em função da reprovação da prestação de contas.
43. De fato, no espelho do Siconv consta que os documentos inseridos nas abas 'Execução Convenente - Relatórios de Execução' encontram-se na situação 'em análise pelo fiscal concedente', com data de 7/5/2015 (peça 25, p. 6-8) , de modo que a prestação de contas, ou pelo menos parte dela, já havia sido prestada por meio da inserção de dados no sistema o que descaracterizaria, a princípio, a omissão no dever de prestar contas.
44. Conforme bem ressaltado no despacho do Diretor da Secex/PI (item 14, retro) , o espelho do Siconv enviado pelo MTur mostra que o gestor incluiu no sistema diversos documentos relativos à execução da avença, dentre eles: documento de liquidação, nota fiscal e comprovante de pagamento à empresa contratada (peça 14, p. 1-3) ; relatório de bens produzidos e de cumprimento do objeto (peça 14, p. 4-14) ; bem como outros documentos relacionados (peça 14, p. 15) , todos inseridos em 7/5/2015. Tais documentos, em linhas gerais, estaria a atender o que havia sido solicitado pelo concedente.
45. No espelho pode-se observar também que o convenente inseriu no sistema informações de que os objetivos foram integralmente alcançados, com melhoramento da trafegabilidade para a população local, melhoramento das vias de acesso do município, com isso, o melhoramento no comércio e turismo local proporcionada pela melhoria da infraestrutura ofertada. Registrou-se, ainda, que as dificuldades encontradas deveram-se ao atraso na liberação dos recursos, valor repassado pelo concedente reduzido em 50% do valor pactuado e em relação ao valor do projeto, adversidades naturais climáticas e falta de mão de obra qualificada. Assim, o cumprimento do objeto executado foi proporcional ao percentual de recursos liberados, haja vista do valor inicial pactuado de R$ 400.00,00 apenas 50%, ou seja, R$ 200.000,00 foi disponibilizado pelo concedente.
46. Os dados inseridos no Siconv (peça 16) , em princípio, atendem ao previsto nos incisos I, II, VI e VII do art. 58 da Portaria Interministerial MPGO/MF/CGU 127/2008 (item 33, retro) . Não se aplica ao convênio em tela o inciso IV, visto que o objeto se trata de pavimentação de ruas e não de treinamento/capacitação de pessoas. Obviamente, em relação ao inciso V a relação de serviços prestados está implícita [campo descrição dos serviços] na nota fiscal 61, de 14/10/2011 emitida pela empreiteira D Barros Construções e Projetos Ltda. (peça 25, p. 13) e a relação de bens adquiridos (inciso III) consuma-se na pavimentação de ruas [medição à peça 25, p. 14-20) , incorporada ao patrimônio comum do município. 
47. Desta forma, não há elementos que sustente a irregularidade atribuída ao responsável de omissão no dever de prestar contas, ante as evidências de que houve a inserção de dados no Siconv e apresentação de documentos de prestação de contas por parte do município convenente.
48. Superada a irregularidade acima atribuída ao responsável, passasse a aquilatar a análise do Ministério do Turismo sobre a documentação remetida pelo responsável a título de prestação de contas final do Convênio 730712/2009 em conjunto com os demais documentos constantes do Siconv, especialmente em relação aos competentes pareceres emitidos sobre a execução física e financeira do ajuste.
Sobre a execução física
49. O MTur emitiu a Nota Técnica 7/2021/CGAS/DIETU/GSNINFRA (peça 42, p. 11-21) que concluiu pela aprovação da prestação de contas da parte técnica do Convênio 730712/2009 referente ao valor desembolsado pelo MTur, uma vez que os serviços executados conferem funcionalidade ao objeto conveniado, mesmo tendo sido executado parcialmente, com a pavimentação de parte das ruas previstas no escopo aprovado do Convênio (peça 42, p. 21) .
50. Quanto à execução física e funcionalidade não há restrições às conclusões do setor especializado do MTur que aprovou as contas apresentadas. Vale apenas aflorar que além da aprovação da execução física da parcela executada, o MTur considerou os custos unitários conforme Planilha SINAPI - janeiro/2010 e os quantitativos observaram os projetos aprovados (peça 42, p. 19) .
51. Neste ponto, cabe tecer reparos na Nota Técnica 7/2021, particularmente no que tange a determinados valores que segundo ela seria motivo de glosa.
52. Na referida nota técnica indicou-se a quantia de R$ 32.680,43 referente a glosas de serviços executados a maior e R$ 1.758,48 referente ao saldo do repasse de serviços não executados, que totaliza R$ 34.438,91 (peça 42, p. 20) . O valor supostamente medido a mais advém de cálculo da Nota Técnica 7/2021/CGAS/DIETU/GSNINFRA (peça 42, p. 11-21) , de que houve   serviços executados a maior que o valor repassado. Dizendo de outra forma, foram repassados R$ 200.000,00 da União e R$ 8.200,00 da contrapartida, enquanto a construtora mediu R$ 235.655,85 
53. Contudo, a glosa sugerida na Nota Técnica 7/2021 não foi recepcionada no Parecer Financeiro 224/2021 (peça 42, p. 5-10) . No parecer financeiro o MTur consignou que:
'Conforme Nota Técnica 7/2021 a prestação de contas da execução física do objeto foi aprovada em parte com ressalvas, sendo recomendada a restituição dos valores executados a maior, bem como do saldo remanescente no valor de R$ 34.438,91.
Importa mencionar que o resultado final constante da nota técnica em comento apresenta como resultado final a aprovação com ressalvas, contudo, o presente exame, com base nas informações do documento em questão constatou que houve a glosa de recursos, fato, que em si, enseja a reforma de aprovada com ressalvas para aprovada em parte com ressalvas.'
54. Em seguida o Parecer Financeiro procede ao exame dos documentos de prestação de contas e conclui sobre a execução financeira, desconsiderando, implicitamente, a glosa sugerida na nota técnica [acima comentada], com o qual concordamos [parcialmente] consoante passaremos a discorrer nesta instrução.
Sobre a execução financeira
55. No Parecer Financeiro 224/2021 (peça 42, p. 5-10) o MTur concluiu pela reprovação das contas do projeto no valor de R$ 200.448,17, no qual foram abordados os seguintes fatos:
a)	Incerteza sobre a regularidade do procedimento licitatório realizado (TP 04/2010) por não constar dos autos a publicação do aviso do edital, do parecer jurídico e da documentação de habilitação da empresa vencedora. Segundo o parecer não foi possível aferir se houve competição entre os licitantes (peça 42, p. 8) .
b)	O contrato celebrado com a empresa D Barros Construções e Projetos Ltda. (CNPJ 08.716.969/0001-75) no valor de R$ 396.325,47, foi considerado atendido pelo MTur (peça 42, p. 9) .
c)	A NF 61, de 14/10/2011, emitida pela empresa contratada, no valor de R$ 235.665,85, continha os dados com a descrição e o ateste dos serviços, o número do convênio e o destinatário dos recursos, considerada, assim, apta a atender os requisitos de comprovação da despesa (peça 42, p. 9) .
d)	O extrato bancário contém dados referentes ao ingresso dos recursos federais e da contrapartida municipal, demonstrando que houve aplicações financeiras e saldo de convênio no valor de R$ 465,55, não tendo sido detectada a devolução desse saldo (peça 42, p. 9) .
56. Enfim, considerando que na Nota Técnica 7/2021 o MTur admite que não houve inspeção in loco das obras (peça 42, p. 19) , não nos parece razoável acolher a glosa sugerida R$ 34.438,91 [por suposta medição a maior que o executado] e, nesse sentido, daremos ênfase ao Parecer Financeiro 224/2021, responsável pela análise dos documentos de prestação de contas dos recursos objeto do ajuste, constituindo-se na peça fundamental para definir a regularidade, ou não, da gestão dos recursos públicos em análise desta tomada de contas especial.
57. Nesses termos, concordamos com o parecer financeiro na parte em que refuta [implicitamente] a sugestão de glosa na nota técnica, no valor de R$ 34.438,91, ao considerar outros pontos mais importantes os quais serão realçados nesta instrução.
58. O primeiro ponto referente à análise de regularidade do contrato celebrado entre o Município de Manarí/PE e a empresa D. Barros Construções e Projeto Ltda. (peça 48, p. 8) , não tendo sido apontados sobrepreços e superfaturamentos na execução das obras.
59. Segundo, o Parecer Financeiro evidencia a regularidade da Nota Fiscal 61, emitida pela empresa contratada, ressaltando que apesar de ter sido emitida em valor maior que o repasse dos recursos, tal fato não constitui dano ao erário, posto que o documento atende aos requisitos da parceria em análise (peça 42, p. 9) .
60. Terceiro, e objeto de questionamento nesta análise, o Parecer Financeiro sugere a glosa total dos recursos repassados em função da ausência de documentos relacionados ao processo licitatório que, segundo ele, poderia ter maculado o processo de contratação da empreiteira D. Barros Construções e Projeto Ltda. (peça 42, p. 8) , sendo essa, realmente, a causa da impugnação da totalidade das despesas realizadas.
61. Em relação a essa conclusão é que divergimos do Parecer Financeiro, pois mostram-se frágeis os motivos elencados pelo MTur que ensejaram a reprovação financeira das contas apresentadas.  
62. O referido parecer prende-se apenas ao fato de não ter obtido elementos suficientes para aferir a regularidade do procedimento licitatório, ante a falta de documentos formais (aviso de edital, parecer jurídico e documentação de habilitação da empresa vencedora) . No entanto, tais documentos não impedem estabelecer, conforme, aliás, foi atestado pelo próprio MTur, o nexo de causalidade entre as despesas realizadas e os recursos federais, por meio do contrato celebrado com a empresa contratada e a nota fiscal por ela emitido, além dos extratos bancários demonstrando a regular sintonia com o objeto conveniado e, consequentemente, com os recursos federais aportados ao empreendimento (item 55, letras 'b' a 'd', retro) .
63. Em relação à execução financeira, o 'senão' do Parecer Financeiro residiu no saldo de convênio no valor de R$ 465,55 não devolvido. Trata-se de quantia módica/insignificante que caberia, não ao responsável, e sim ao município convenente devolver. No entanto, a persecução desse valor não compensa o custo processual, podendo ser aplicado ao caso o princípio da bagatela, haja vista a mínima ofensividade da conduta do agente, nenhuma periculosidade social da ação, reduzido grau de reprovabilidade do comportamento e inexpressividade da lesão jurídica provocada (Acórdão 2508/2018-TCU-Segunda Câmara, Relator Ministro Aroldo Cedraz) .
64. Enfim, em nosso entendimento não houve qualquer medição a maior em relação ao executado, em função do exposto acima e, sobretudo, considerando que o município convenente havia reservado por empenho global a quantia de R$ 396.325,47 para fazer frente ao contrato celebrado com a empresa D Barros Construções e Projetos Ltda. (CNPJ 08.716.969/0001-75) , acreditando que o MTur cumpriria o compromisso de repassar a totalidade das verbas conveniadas no total de R$ 400.000,00.
65. Conforme já havíamos assinalado nos itens 3-5 desta instrução, houve apenas o repasse de R$ 200.000,00, mediante a ordem bancária 2012OB800304, emitida em 28/12/2012 (peça 1, p. 89) creditado somente em 3/1/2013, de acordo o extrato bancário (peça 25, p. 51) . 
66. A empresa D Barros Construções e Projetos Ltda. (CNPJ 08.716.969/0001-75) emitiu a primeira e única medição de serviços (14/10/2011) no valor de R$ 235.665,85 (peça 25, p. 14-20) e nesse mesmo valor a Nota Fiscal NF-e 61, de 14/10/2011 (peça 25, p. 13) .
67. Ocorre que até aquela data o município convenente dispunha em 'caixa' de apenas R$ 208.200,00, sendo R$ 8.200,00 de contrapartida e R$ 200.000,00 de recursos federais depositados em 3/1/2013. Portanto, ao contrário da conclusão da Nota Técnica 7/2021, houve, na verdade, atraso do MTur no repasse da primeira parcela de R$ 200.000,00 e descumprimento de compromisso ao não repassar a segunda parcela das verbas federais nesse mesmo valor, frustrando o município convenente em honrar a obrigação de pagamento do valor total medido de R$ 235.665,85, haja a vista a disponibilidade de caixa de apenas R$ 208.200,00.
68. Dessa forma, acolhemos os argumentos de defesa do responsável posto que realmente a execução parcial do objeto e as dificuldades encontradas deveram-se ao atraso na liberação dos recursos, devido ao valor repassado pelo concedente reduzido em 50% do pactuado e do projeto. Assim, não se poderia esperar algo diferente do cumprimento do objeto proporcional ao percentual de recursos liberados, haja vista que além do expressivo atraso do valor inicial pactuado de R$ 400.00,00 apenas 50%, ou seja, R$ 200.000,00 foi disponibilizado pelo concedente. 
69. Com base na análise acima, verifica-se que os novos elementos constitutivos dos autos oferecem condições seguras de julgamento, de modo que a proposta a ser submetida passa a ser pelo acolhimento das alegações de defesa do responsável Gilvan de Albuquerque Araújo (CPF XXX.730.934-XX) , considerar regulares com ressalva suas contas, expedindo-lhe quitação.
CONCLUSÃO
70. Em face da análise promovida na seção 'Exame Técnico', propõe-se acolher as alegações de defesa de Gilvan de Albuquerque Araújo (CPF XXX.730.934-XX) , uma vez que foram suficientes para sanar as irregularidades a ele atribuídas e afastar o débito apurado para, no mérito, julgar regulares com ressalva suas contas, expedindo-lhe quitação.
PROPOSTA DE ENCAMINHAMENTO
71. Diante do exposto, submetem-se os autos à consideração superior, propondo:
a)	Acolher as alegações de defesa apresentadas pelo responsável Gilvan de Albuquerque Araújo (CPF XXX.730.934-XX) , prefeito de Manarí/PE (gestão 2013-2016) ; 
b)	Julgar regulares com ressalva, nos termos do arts. 1º, inciso I, e 16, inciso II, e 23, inciso II, da Lei 8.443/1992, c/c os arts. 1º, inciso I, 208 e 214, inciso II, do Regimento Interno, as contas do Sr. Gilvan de Albuquerque Araújo (CPF XXX.730.934-XX) , expedindo-lhe quitação; 
c)	Enviar cópia do Acórdão que vier a ser proferido ao Ministério do Turismo e ao Sr. Gilvan de Albuquerque Araújo (CPF XXX.730.934-XX) , para ciência, informando-os de que a presente deliberação, acompanhada do Relatório e do Voto que a fundamenta, está disponível para a consulta no endereço www.tcu.gov.br/acordaos, além de esclarecer-lhes que, caso requerido, o TCU poderá fornecer sem custos as correspondentes cópias, de forma impressa."
3.	Enfim, por intermédio do Exmo. Sr. Subprocurador-Geral Paulo Soares Bugarin, o MPTCU divergiu da aludida proposta da unidade técnica, tendo consignado, para tanto, o seu parecer à Peça 47 nos seguintes termos:
" (...) 2. Para a realização do objeto, foram previstos R$ 408.200,00, dos quais R$ 400.000,00 seriam repassados pelo Ministério do Turismo, e R$ 8.200,00 a título de contrapartida da Prefeitura (peça 1, p. 43) . Até o final da vigência do convênio, que se deu em 30/5/2013, houve o repasse somente de R$ 200.000,00, por meio de ordem bancária emitida em 28/12/2012 (peça 1, p. 89-90) .
3.	Uma vez que não foi apresentada a prestação de contas dos recursos transferidos dentro do prazo previsto (até 30/6/2013) , o convenente foi notificado pelo MTur (Ofício 137/2015/DIETU/SNPDtur/MTur, de 8/4/2015; peça 1, p. 93-94) e não apresentou resposta. Diante disso, a presente tomada de contas especial foi instaurada em 16/12/2015, conforme Relatório de TCE 458/2015-MTur, que apontou débito original de R$ 200.000,00 sob a responsabilidade do Sr. Otaviano Ferreira Martins, prefeito de Manarí/PE à época da assinatura do ajuste (peça 1, p. 109-113) .
4.	Ingressos os autos neste TCU (peça 5) , observou-se que os recursos da ordem bancária emitida em 28/12/2012 teriam sido creditados na conta específica do convênio em janeiro do ano seguinte, na gestão do prefeito sucessor, Sr. Gilvan de Albuquerque Araújo (gestão 2013-2016; peça 1, p. 137) , recaindo também sobre esse gestor a responsabilidade pela apresentação da prestação de contas final (prazo vencido em 30/6/2013) .
5.	Diante disso, e após a adoção de medidas saneadoras, prevaleceu o entendimento de que o Sr. Gilvan deveria ser citado pelo débito correspondente ao valor integral repassado, em face da omissão no dever de prestar contas (peças 18, 19, 23 e 24) .
6.	Em atendimento à citação, em 24/10/2018 foram recebidos os documentos atinentes à prestação de contas do Convênio 730712/2009 (peça 25) , entre os quais: nota de empenho inicial e alterações (de 10/8/2010, 3/1/2011 e 14/10/2011) ; NF-61 (14/10/2011) , no valor de R$ 235.665,85; primeira medição de serviços (14/10/2011) , no valor de R$ 235.665,85; comprovante de transferência (18/1/2013) , no valor de R$ 208.200,00; relatório fotográfico de pavimentação; transferência para a conta convênio (30/5/2012) , no valor de R$ 8.200,00; ART; extratos da conta corrente e aplicação financeira; documentos referentes à licitação TP 4/2010; ordem de serviço (8/10/2010) ; termo aditivo - alteração de vigência de contrato com a empreiteira e termo aditivo ao convênio.
7.	O responsável acrescentou que tinha incluído documentos no Siconv em 7/5/2015, os quais permaneceram sem análise conclusiva por parte do MTur, impedindo que fosse habilitada no sistema a possibilidade de inserção de novas peças; e solicitou a análise dos itens ora encaminhados.
8.	Procedida a análise pelo MTur, foi emitido parecer pela aprovação da execução física do ajuste (Nota Técnica 7/2021/CGAS/DIETU/GSNINFRA; peça 42, p. 11-21) , mas a execução financeira foi reprovada (Parecer Financeiro 224/2021; peça 42, p. 3 e 5-10) .
9.	Em instrução de mérito elaborada pela SecexTCE (peça 44) , ponderou-se que o motivo apontado pelo MTur para a reprovação das contas, referente à impossibilidade de aferir se houve competição entre os proponentes ante a ausência de documentos do processo licitatório (peça 42, p. 8) , não teria relação direta com o débito apontado. Ante a suficiência dos demonstrativos de nexo entre os recursos repassados e as despesas realizadas, e a constatação de que a parcela executada da obra foi proporcional aos recursos liberados e alcançou funcionalidade, remanesceria débito irrisório de R$ 465,55, correspondente ao saldo na conta específica do ajuste, cuja responsabilidade pela devolução recairia sobre o município.
10. Diante disso, a unidade técnica manifestou-se no sentido de acolher as alegações de defesa do Sr. Gilvan de Albuquerque Araújo em relação à omissão no dever de prestar contas, e de considerar descaracterizado o débito que motivou a presente TCE, propondo julgar suas contas regulares com ressalva (nos termos dos arts. 1º, inciso I, 16, inciso II, e 23, inciso II, da Lei 8.443/92) , e expedindo-lhe quitação (peça 44, p. 10) .
II
11. Com as devidas vênias, divirjo da unidade técnica quanto ao afastamento da responsabilidade do Sr. Gilvan de Albuquerque Araújo pela omissão no dever de prestar contas.
12. Vale retomar que a juntada de documentos no Siconv em 7/5/2015 não foi ignorada nas análises que antecederam a citação do prefeito (peças 15 e 18) .
13. Mediante diligência promovida por este TCU em junho de 2017 (peças 10 e 11) , foi obtida a cópia da íntegra do processo do convênio no MTur (peça 13) e dos dados referentes ao Siconv (peça 14) , o que possibilitou conferir os documentos juntados pelo convenente e as respectivas datas. Com base nessa análise, concluiu-se que não houve entrega referente à prestação de contas à época do término da vigência do convênio, e que o responsável permaneceu silente em relação à notificação do convenente (AR de 20/04/2015; peça 1, p. 93-95) , havendo apenas alguns documentos referentes à execução do convênio disponibilizados no Siconv em 7/5/2015 (peça 14, p. 15) , após o recebimento do ofício enviado pelo MTur.
14. O referido ofício foi claro quanto aos documentos que deveriam compor a prestação de contas final:
'a) (...) documentação prevista no art. 58 da Portaria Interministerial 127 e suas alterações;
b) (...) documentação referente à execução do convênio, tais como a planilha final, as composições, memória de cálculo, contrato, termos aditivos e o diagrama de metas final, todos devidamente assinados;
c) (...) documentos referentes à comprovação da execução e à prestação de contas, tais como notas fiscais, boletins de medições e extratos da conta do convênio'
15. Além de intempestiva, a documentação inserida no Siconv se mostrou precária em confronto com a lista acima. Itens essenciais para a demonstração da regularidade financeira, como processo licitatório, contrato, termo de adjudicação e homologação e extrato bancário, não foram apresentados na ocasião. Tampouco documentos capazes de demonstrar a efetiva execução da obra de pavimentação prevista, tais como boletins de medição, diário de obra/anotações de campo, relatórios fotográficos, termos de recebimento.
16. Tem-se que o responsável buscou atender apenas o aspecto formal da entrega, passando ao longe de cumpri-la efetivamente, dado o descompasso entre os itens exigidos e os apresentados. À época, não foram apresentadas quaisquer justificativas sobre eventuais dificuldades enfrentadas para encaminhar a íntegra da documentação exigida por meio do Siconv, e não consta que o gestor tenha tentado entregá-la fisicamente.
17. Desse modo, conclui-se que, somente agora, mediante citação do TCU, é que o responsável veio a adimplir com sua obrigação de prestar contas do Convênio 730712/2009. Apesar de se ter concluído pela regularidade dos gastos, afastando-se o débito, não é possível considerar descaracterizada ou justificada a irregularidade de omissão no dever de prestar contas:
'14. Cabe lembrar que, conforme já se debateu neste Tribunal - Acórdãos ns. 1.529/2008 (da minha relatoria) , 2.195/2011 (Relator Ministro Walton Alencar Rodrigues) , da 1ª Câmara; 7.192/2010 (Relator Ministro Benjamin Zymler) , da 2ª Câmara; 2.511/2010 - Plenário (Relator Ministro Benjamin Zymler) , entre outras deliberações -, a apresentação intempestiva dos elementos que comprovam a aplicação dos recursos constitui prova capaz apenas de afastar o débito que seria imputado ao responsável, mas a omissão no dever de prestar contas representa falta grave, que afronta à norma constitucional inserida no art. 70, parágrafo único, da Carta Magna, ensejando a irregularidade das contas do gestor, com incidência de multa.'
15. Tal entendimento resultou no seguinte Enunciado da Jurisprudência Selecionada deste Tribunal:
'A apresentação intempestiva das contas poderá elidir o débito em face da comprovação da aplicação regular dos recursos. Todavia, ela não sana a irregularidade inicial do gestor (omissão de prestar contas dos recursos recebidos) '.
16. Desse modo, as contas do Sr. [responsável] devem ser julgadas irregulares, com fulcro no art. 16, inciso III, alínea a, da Lei n. 8.443/1992, cabendo, ainda, em face da gravidade da conduta, a aplicação da multa capitulada no art. 58, inciso I, da referida lei. (Voto condutor do Acórdão 4838/2017-TCU-Segunda Câmara.) '
18. Ante o exposto, este representante do Ministério Público de Contas propõe que as contas do Sr. Gilvan de Albuquerque Araújo sejam julgadas irregulares, com fulcro no art. 16, inciso III, alínea a, da Lei 8.443/92, e que lhe seja aplicada a multa prevista no art. 58, inciso I, da mesma Lei."
É o Relatório.

não há.

Subprocurador-Geral Paulo Soares Bugarin.

TOMADA DE CONTAS ESPECIAL. MINISTÉRIO DO TURISMO. CONVÊNIO. COGITADA OMISSÃO NO DEVER DE PRESTAR CONTAS PELO SUCESSOR. CITAÇÃO. INEXISTÊNCIA DO DANO AO ERÁRIO DESDE A ORIGEM DO PROCESSO. PREJUÍZO AO PLENO EXERCÍCIO DO CONTRADITÓRIO E DA AMPLA DEFESA PELO RESPONSÁVEL. AUSÊNCIA DOS PRESSUPOSTOS DE CONSTITUIÇÃO E DESENVOLVIMENTO VÁLIDO E REGULAR DO PROCESSO. ARQUIVAMENTO DO FEITO SEM O JULGAMENTO DE MÉRITO. COMUNICAÇÃO.

TOMADA DE CONTAS ESPECIAL (TCE)

Secretaria de Controle Externo de Tomada de Contas Especial (Secex-TCE).

Trata-se de tomada de contas especial instaurada pelo Ministério do Turismo (MTur) em desfavor de Otaviano Ferreira Martins, como então prefeito de Manarí - PE (gestão: 2009-2012) , diante da originária omissão no dever de prestar contas dos recursos públicos transferidos por força do Convênio n.º 730712/2009 destinado à "pavimentação em paralelepípedo de várias vias de Manarí - PE" sob o valor original de R$ 408.200,00 pelo aporte de R$ 400.000,00 em recursos federais e R$ 8.200,00 em recursos da contrapartida, tendo a vigência do ajuste sido estipulada para o período de 31/12/2009 a 31/12/2010, com a sucessiva prorrogação até 30/5/2013.
2.	Como visto, a partir do Relatório de Tomada de Contas Especial n.º 458/2015 (Peça 1, p. 109-113) , o tomador de contas assinalou a responsabilidade em desfavor do referido gestor público pelo dano ao erário sob o valor original de R$ 200.000,00 em face da cogitada omissão no dever de prestar contas dos recursos federais efetivamente transferidos no bojo do aludido convênio.
3.	Todavia, no âmbito do TCU, após a análise do feito (Peça 15) , a auditora federal da então Secex-PI anotou que o único repasse dos recursos federais foi feito sob o valor original de R$ 200.000,00 e teria sido disponibilizado na conta bancária do ajuste somente em janeiro de 2013, durante a gestão do então prefeito sucessor (Gilvan de Albuquerque Araújo) , propondo, assim, a sua citação para apresentar as suas alegações de defesa ou recolher o valor do correspondente débito diante da não comprovação da boa e regular aplicação dos recursos federais efetivamente transferidos em face da cogitada omissão no dever de prestar contas do aludido ajuste.
4.	Todavia, com a anuência do secretário (Peças 16 e 17) , o diretor da então da Secex-PI assinalou a ausência de indícios sobre a inexecução física do objeto pactuado, além de não restar devidamente comprovada a cogitada omissão no dever de prestar contas ante os elementos contidos no presente processo, passando, assim, a pugnar pelo subsequente arquivamento do feito, sem o julgamento de mérito, nos termos do art. 212 do RITCU.
5.	Por sua vez, a despeito de divergir, contudo, da suposta ausência de elementos tendentes a comprovar a omissão no dever de prestar contas o Parquet especial emitiu o seu parecer à Peça 18, anuindo à aludida proposta da auditora federal, e, por essa linha (Peça 19) , foi determinada a suscitada citação dos responsáveis.
6.	A então Secex-PI passou, assim, a promover a citação de Gilvan de Albuquerque Araújo, como então prefeito sucessor, pelo correspondente débito sob o valor original de R$ 200.000,00 diante da não comprovação da boa e regular aplicação dos recursos federais repassados no bojo do referido convênio em razão da referida omissão no dever de prestar contas do ajuste.
7.	Por conseguinte, em sua defesa à Peça 25, Gilvan de Albuquerque Araújo apresentou, em síntese, os seguintes argumentos: (i) a documentação a título de prestação de contas teria sido encaminhada por meio do Siconv dentro do prazo previsto ainda em 2015; (ii) o MTur não teria realizado a análise conclusiva dessa documentação, impedindo a habilitação no sistema para a possibilidade de inserção das novas peças; e (iii) o MTur não teria solucionado as dificuldades operacionais ocasionadas pelo próprio Siconv, a despeito de ter sido demandado pela prefeitura.
8.	De todo modo, após a análise final do feito (Peças 44-46) , a Secex-TCE assinalou que o referido responsável teria logrado êxito em afastar as irregularidades e o dano ao erário, ao avaliar que não subsistiria a eventual omissão no dever de prestar contas do ajuste, tendo proposto, assim, a regularidade, com ressalva, para as contas do responsável, dando-lhe a subjacente quitação, nos termos do art. 16, II, da Lei n.º 8.443, de 1992.
9.	Contudo, em seu parecer à Peça 47, o Parquet especial divergiu da aludida proposta da unidade técnica, tendo assinalado, para tanto, que, a despeito de afastado o suposto dano ao erário, subsistiria a suscitada omissão no dever de prestar contas do aludido ajuste, e, assim, pugnou pela irregularidade das contas de Gilvan de Albuquerque Araújo, nos termos do art. 16, III, "a", da Lei n.º 8.443, de 1992, para a consequente aplicação da multa prevista no art. 58, I, dessa lei.
10.	O TCU pode incorporar, contudo, o parecer da unidade técnica a estas razões de decidir, sem prejuízo, porém, de promover o arquivamento da presente TCE, sem o julgamento de mérito, diante do efetivo prejuízo ao pleno exercício do contraditório e da ampla defesa pelo responsável, não subsistindo, ainda, o cogitado dano ao erário desde a origem deste processo.
11.	Bem se sabe que, em sintonia, entre outros, com os Acórdãos 3.898/2019, 4.997/2019, 3.995/2020 e 4.002/2020, da 2ª Câmara, a jurisprudência do TCU estaria firmada no sentido da pessoal responsabilidade do gestor pela comprovação da boa e regular aplicação dos recursos captados sob a custódia do poder público federal, submetendo todo aquele que arrecada, utiliza ou gerencia esses recursos públicos ao dever de demonstrar o correto emprego dos correspondentes valores, nos termos dos arts. 70, parágrafo único, e 37, caput, da Constituição de 1988 e do art. 93 do Decreto-Lei n.º 200, de 1967.
12.	Todavia, ao observar a cronologia dos fatos ante os elementos comprobatórios contidos no presente processo, o TCU deve avaliar que o aludido responsável teria sido notificado, em 20/4/2015 (Peça 1, p. 93 e 94) , para a apresentação de toda a documentação a título de prestação de contas do ajuste, tendo sido instaurada a subsequente tomada de contas especial, em 16/12/2015, diante da suposta inércia do gestor no cumprimento do seu dever de prestar contas do ajuste.
13.	Ocorre, contudo, que, a despeito de ter encaminhado, ainda em 7/5/2015, os documentos a título de prestação de contas do ajuste, figurando, no Siconv, sob a situação de "Em Análise pelo Fiscal Concedente" (Peça 14, p. 15) , não teria restado evidenciada a respectiva análise formal e material do órgão concedente sobre essa documentação, nem a subsequente notificação do gestor sobre as eventuais pendências com vistas a esclarecer a suposta precariedade na documentação, buscando, assim, oportunizar o correspondente saneamento da prestação de contas pelo responsável.
14.	Não fosse o bastante, para além da ausência de prévia adoção das medidas administrativas pela autoridade competente para a efetiva análise sobre a referida documentação, a integral cópia do processo administrativo enviada ao TCU pelo MTur (Peça 13) , com o Relatório de Tomada de Contas Especial n.º 458/2015 (Peça 1, p. 111) , demonstraria, na mesma linha, que, durante a fase interna da TCE, o tomador de contas não teria notificado o aludido gestor em prol da regularização das referidas inconsistências nas contas do ajuste.
15.	Não subsistiria, desse modo, a cogitada omissão no dever de prestar contas do ajuste, até porque a documentação como prestação de contas do ajuste teria sido apresentada em 7/5/2015, ao passo, ainda, que o órgão concedente não teria promovido a oportuna análise sobre essa documentação, nem a subsequente notificação do gestor sobre as eventuais pendências com vistas a esclarecer a suposta inconsistência na documentação, restando configurado, por esse ângulo, o efetivo prejuízo ao pleno exercício do contraditório e da ampla defesa pelo responsável, além de não subsistir o suposto dano ao erário desde a origem deste processo, como apontado, aliás, pela unidade técnica e pelo MPTCU.
16.	Diante, portanto, dos elementos de convicção até aqui obtidos neste processo, o TCU pode promover o arquivamento da presente tomada de contas especial, sem o julgamento de mérito do feito, nos termos do art. 212 do RITCU, em função da ausência dos pressupostos de constituição e desenvolvimento válido e regular do processo.
Ante o exposto, voto pela prolação do Acórdão ora submetido a este Colegiado.
TCU, Sala das Sessões, em 28 de junho de 2022.
Ministro-Substituto ANDRÉ LUÍS DE CARVALHO 
Relator